【裁判字號】    96,小上,17
【裁判日期】    971015
【裁判案由】    清償借款
【裁判全文】
臺灣新竹地方法院民事判決              96年度小上字第17號
上  訴  人  華南商業銀行股份有限公司
法定代理人  甲○○
訴訟代理人  乙○○
            丙○○
被上訴人    丁○○
上當事人間請求返還消費借貸款事件，上訴人對於中華民國96年
4月12日本院新竹簡易庭96年度竹小字第67號小額訴訟事件第一
審判決提起上訴，本院判決如下：
    主      文
原判決關於駁回上訴人後開第二項之訴部分廢棄。
上廢棄部分，被上訴人應再給付上訴人新台幣玖佰參拾貳元，及
自民國九十五年四月二十九日起至清償日止，以本金新台幣柒萬
參仟參佰陸拾元，按年息百分之十五計算之利息。
第二審訴訟費用新臺幣壹仟伍佰元由被上訴人負擔。
    事實及理由
甲、程序部分
一、按對於小額程序之第一審裁判之上訴，非以其違背法令為理
    由，不得為之，民事訴訟法第436條之24第2項定有明文。所
    謂判決違背法令係指判決不適用法規或適用不當者而言。且
    依同法第436條之25規定，上訴狀內應記載上訴理由，並表
    明原判決所違背之法令及其具體內容，以及依訴訟資料可認
    為原判決有違背法令之具體事實。查本件上訴人主張其所推
    出之現金卡無擔保消費性貸款金融商品均負擔不同之風險係
    數，加上各種商品不同之成本，經嚴密推算而計收利息，不
    同商品所定之利率自有不同，且未違反民法第205條最高利
    率之規定，盈虧由上訴人自負，原審以中央銀行統計之94年
    第2季我國一般銀行牌告平均放款利率乘以三倍，用之指涉
    上訴人與被上訴人給付與對待給付顯不相當，認事用法實有
    違誤等情，核已具體指摘原審判決違背法令之具體內容，是
    上訴人提起本件上訴，應屬合法，先予敘明。
二、被上訴人未於言詞辯論期日到場，核無民事訴訟法第386 條
    所列各款情形，爰依上訴人之聲請，由其一造辯論而為判決
    。
乙、實體部分
一、上訴人主張：
（一）被上訴人於民國（下同）94年1月4日與上訴人簽立小額循
      環信用貸款契約書，約定以上訴人所發行之現金卡為工具
      且開設相對帳戶循環使用，上開契約有效期限自契約生效
      日起為期一年，限期屆滿30日前，如立約人不為反對續約
      之意思表示，並經上訴人審核同意者，得以同一內容繼續
      延長一年，其後每年屆期時亦同。另依契約第1條約定，
      本契約授信額度最高以新臺幣（下同）500,000元為限，
      惟上訴人得保留實際動用額度之審核權，上訴人核准初期
      授信額度為80,000元，立約人得於初期授信額度或其後經
      上訴人銀行隨時調整之授信額度內循環動用。還款方式依
      契約書第10條約定，自首次動用日之翌日起算，第35日為
      還款日，嗣後並以每35日為一還款週期，還款週期中，於
      授信額度內再動用時，以再動用前應還款之日為還款日，
      而每期最低還款金額則依契約書第10條之約定。貸款利率
      固定按年利率18.25％計算，按日計息，倘任何一宗債務
      不依約清償本金時，即喪失期限利益，應將所欠消費借貸
      款全數一次清償，並於延滯期間改按年利率20％計算延滯
      利息。詎被上訴人自95年4月28日起即未依約繳納本息，
      迄今尚欠本金73,360元、繳款期限前（95年3月24日起至
      95年4月28日止）按年利率18.25％計算之利息1,284元，
      及自95年4月29日起至清償日止，依上開本金按年利率20
      ％計算之遲延利息。又依契約書第14條及第15條約定，被
      上訴人未依約繳納本息，業已喪失期限之利益，應將所欠
      帳款一次清償，惟屢經催討，被上訴人仍置之不理，為此
      爰依兩造間信用貸款契約及消費借貸之法律關係，求為命
      被上訴人給付74,644元，及其中73,360元自95年4月29 日
      起至清償日止，按年息20％計算之利息之判決。（原審判
      命被上訴人應給付上訴人73,712元，及其中73,360元自95
      年4月29日起至清償日止，按年息5％計算之利息，被上訴
      人未聲明不服，已告確定）；併為上訴聲明：如主文所示
      。
（二）原審對現金卡之放貸性質及利息成本考量似有未查，蓋上
      訴人推行系爭金融商品，係為使一般民眾有緊急資金需求
      時得為隨時融資，避免因求借無門迫於無奈，致遭地下錢
      莊剝削，並已經金融主管機關備案通過；以被上訴人動用
      之頻繁，足見其確有資金融通急迫之需要，上訴人適為解
      被上訴人燃眉之急，而被上訴人於95年4月28日應繳款未
      繳款後，即屢經催討而無回應且未出庭，原審質疑契約之
      公平性，令人費解。
（三）再者，社會上多家銀行均有推出現金卡之金融商品，且利
      率均有不同，此為資本社會契約自由化之結果。然上訴人
      所推出之「就好貸」、「優質貸」、「寬貸你」、「農好
      貸」及現金卡等消費性無擔保消費性貸款金融商品均負擔
      不同的風險係數，再加上各種商品不同的成本，並經嚴密
      之推算所計收之利息，不同商品所定之利率自有不同，且
      未違反民法第205條最高利率之規定，而盈虧由上訴人自
      負，原審卻徒以中央銀行統計之94年第2季我國一般銀行
      牌告平均放款利率乘以三倍，用之指涉上訴人與被上訴人
      給付與對待給付顯不相當，認事用法實有違誤等語。
二、被上訴人未於言詞辯論期日到場，亦未提出任何書狀為聲明
    或陳述。
三、上訴人主張兩造訂有小額循環信用貸款契約，被上訴人於借
    款期間內陸續動用借款，迄95年4月28日未依約還款之事實
    ，業據提出與所述相符之小額循環信用貸款契約書、貸還款
    交易明細表各乙份為證，而被上訴人未於言詞辯論期日到場
    ，亦未提出書狀作何有利於己之聲明或陳述，堪認上訴人主
    張為真。
四、按兩造小額循環信用貸款契約書第7條、第13條約定，貸款
    利率依固定年利率18.25％計算，按日計息，延滯期間改按
    年利率20％計算遲延利息等情明確。茲有疑義者，乃前開條
    文有無原審所認定給付與對待給付不相當之情形而屬消費者
    保護法施行細則第14條第1款所規定之情形？原審依上訴人
    自承除信用卡及現金卡之消費性貸款係採單一利率外，其他
    信用貸款會對借款人之信用審酌，而本件現金卡之約定利率
    無分消費者之職業、資力、信用等區別，均以年利率百分之
    18.25計算，並依中央銀行統計之94年第1季我國一般銀行之
    存放款加權平均利率之三倍作為預估合理之放款利率為由，
    認定與兩造間簽訂之系爭利息約定條款相差甚鉅，而兩造間
    之給付與對待給付顯有不相當而違反平等互惠原則之情形，
    由此認定本件信用卡利率約定條款應屬顯失公平而為無效。
    惟查：
１、私法自治、契約自由仍為我國民法之基石，蓋自由市場提供
    締約雙方充分選擇締約對象、締約條件之機會，締約雙方於
    理性判斷下均會追求自身最大利益，雙方意思表示合致而締
    結之契約將達成雙方最大利益，於此前提下，公權力無須過
    度介入，否則反將因管制措施妨害最大利益之達成，至於個
    別當事人因自身疏忽等情況，致以較差之條件締約或選擇利
    率較高之信用商品使用，除符合其他法定要件外，亦不得據
    以認定其不受契約之拘束，此由民法對一般法律行為，僅在
    有違反強行規定或公序良俗，始例外認為無效，否則均允當
    事人自由形成一節即明，而於定型化契約中，仍應考量締約
    自由之原則，對契約之效力予以尊重。又約定利率，超過週
    年百分之20者，債權人對於超過部分之利息，無請求權，民
    法第205條定有明文。本條立法目的在於防止資產階級之重
    利盤剝，保護弱勢債務人。所謂「超過部分之利息，無請求
    權」，係指該利息之約定並非無效，僅於債權人請求給付時
    ，債務人得拒絕給付，債權人不得以訴權，強制債務人履行
    而已，如債務人任意給付經債權人受領並不成立民法上不當
    得利。由此可見立法者對於利率高低之約定本諸契約自由原
    則，由當事人自由約定，僅於例外為保護弱勢債務人，於超
    過年利率百分之20情形下，賦予債務人就超過年利率百分之
    20部分有拒絕給付之權利，但並非整個利率約定均無效。亦
    可顯現立法者對約定利率委由契約自由決定之，否則何不規
    定超過部分無效？所以只要當事人間在自由市場下自行約定
    週年利率在百分之20以下，已符合上揭法律請求利率上限以
    下，除非有民法第206條所示以折扣或其他方法，巧取利益
    情形外，法院應當在契約自由原則下予以尊重。查兩造所訂
    小額循環信用貸款契約書第7條、第13條約定，貸款利率依
    固定年利率18.25％計算，按日計息，延滯期間改按年利率
    20％計算遲延利息等情，並未超過上開法定利率之限制，在
    私法自治原則下，司法應予以尊重。
２、次按所謂定型化契約應受衡平原則限制，係指締約之一方之
    契約條款已預先擬定，他方僅能依該條款訂立契約，否則，
    即受不締約之不利益，此際，始應適用衡平原則之法理，以
    排除不公平之「單方利益條款」，蓋此情形，倘貫徹「締約
    自由原則」將使居於經濟上弱者之一方，無締約之可能，而
    忍受不締約不利益，故縱他方接受該條款而締約，該條款亦
    應認違反衡平原則而無效，以符平等互惠原則。茲一般民眾
    向金融機構申辦小額信用貸款，申請者可自行選擇比較各家
    金融機構約款內容，自行抉擇符合需求之信用貸款條件締約
    ，申請者有選擇締約之權利及自由，並非完全受制於金融機
    構，倘認契約條款有違民法保護債務人之任意規定，自可不
    簽訂貸款契約，並不會因此成為小額信貸申請人而生不利益
    ，更無受制於金融機構而不得不簽訂信用貸款契約。查本件
    被上訴人若認為上訴人銀行所訂定之計算利率過高，其尚得
    另選他家銀行之類似商品使用，故其並無需忍受不締約不利
    益之必要，縱接受該條款而締約，該條款亦不應認違反衡平
    原則而無效。
３、又消費者保護法第12條第1、2項雖明訂定型化契約中之條款
    違反誠信原則，對消費者顯失公平者，無效。定型化契約中
    之條款違反平等互惠原則者，推定其顯失公平。然司法對定
    型化契約之規制，應僅在企業經營者濫用其締約優勢地位，
    違反誠信原則，對消費者顯失公平之約款圖謀己利之範圍內
    ，始加以介入，若無此等依法應認為無效之情形，法院對當
    事人意思合致之契約內容應予尊重，此由民法第247條之1及
    消費者保護法第12條以約款對當事人顯失公平為約款無效之
    要件，可見一斑。所以倘契約約款尚未達明顯不公平、不相
    當之狀況，法律上均應承認其效力，縱該契約係以定型化約
    款之形式為之，亦與一般私法行為相同，原則上仍均屬有效
    ，僅於有法定情形始例外無效，評價上尚無二致。如果僅因
    契約係以定型化約款之方式為之，即由法院就約款內容之對
    價關係嚴加審核，一旦不能認定雙方之給付義務客觀價值完
    全相等，即逕予宣告無效，顯然過度干預前開法律所容許之
    契約自由範圍，亦與民法之基本精神不符。查原審雖依中央
    銀行統計之94年第1季我國一般銀行之存放款加權平均利率
    之3倍作為預估合理之放款利率為由，認定兩造間之給付與
    對待給付顯不相當。惟原審並未說明何以本件依中央銀行統
    計之94年第1季我國一般銀行之存放款加權平均利率之3倍即
    可作為預估合理之放款利率？何以超過中央銀行統計之94年
    第1季我國一般銀行之存放款加權平均利率之3倍為高，即為
    給付與對待給付顯有不相當而違反平等互惠原則？是原審遽
    以認定本件利率約定條款有給付與對待給付顯有不相當而違
    反平等互惠原則尚嫌速斷。況金融機構對於其核准無擔保之
    小額信用貸款戶，必須廣設營業櫃員機及及全天候便利貸款
    服務，付出相當營運成本後，但對於貸款者日後消費額度及
    償債能力，皆處於不確定之狀態，金融機構本身已需承擔極
    大呆帳風險及成本，自難認即與一般信用貸貸款相當。是究
    竟應採取何種利率始為相當，本應由市場自由經濟決定，於
    未超過民法第205條所規定之年利率百分之20之情形下，尚
    難認為其給付與對待給付顯不相當。從而，原審遽謂兩造間
    之利息約定無效，進而為上訴人於原審請求超過年息百分之
    5之利息部分為敗訴之判決，尚非妥適。
五、綜上，上訴意旨就原判決認定兩造間之利息約定無效，進而
    為上訴人於原審請求超過年息百分之5之利息部分為敗訴之
    判決，求予廢棄，非無理由，爰由本院將原判決此部分予以
    廢棄，改判如主文第二項所示。
六、本件第二審訴訟費用合計1,500元應由被上訴人負擔。
據上論結，本件上訴為有理由，依民事訴訟法第436條之321項、
    第2項、第450條、第78條、第436條之19第1項，判決如主文
    。
中    華    民    國    97    年    10   月     15    日
                  民事第二庭    審判長法  官  楊明箴
                                      法  官  彭淑苑
                                      法  官  方鴻愷
以上正本係照原本作成。
不得上訴。
中    華    民    國    97    年    10   月     15    日
                                      書記官  龔紀亞


司法院資訊處製作；財團法人民間司法改革基金會備份。
